臺北高等行政法院判決　　　　　　　　　　　　　　　九十年度訴字第四四一五號
　　　　　　　　　　　　　　　.
　　原　　　告　甲○○
　　被　　　告　臺北縣政府
　　代　表　人　蘇貞昌(縣長).
　　訴訟代理人　乙○○
　　　　　　　　丁○○
　　　　　　　　丙○○
右當事人間因核發建物證明事件，原告不服內政部中華民國九十年四月二十日台（九
十）內訴字第九○○二八四三號訴願決定，提起行政訴訟。本院判決如左：
　　主  文
原告之訴駁回。
訴訟費用由原告負擔。
　　事  實
一、事實概要：緣原告所有坐落台北縣土城市○○路○段一二三號建築物，經被告於
    民國（下同）八十六年五月十五日以北府地四字第一七六四四三號公告徵收作為
    土城市○○路○段一二五巷道路拓寬工程用地，被告為辦理合法房屋補償認定作
    業，經其所屬工務局以八十七年五月二十一日北工使字第Ｂ－四一七九號函知原
    告：「．．．依本縣稅捐處提供房屋現值核計表所示．．．一二三號建物一樓為
    土磚混合造（面積六五．八平方公尺）、二樓為磚石造（面積二九．一平方公尺
    ），均自五十七年上期課徵收房屋稅。即係在六十二年十-一月二十四日以前既
    有之建築物，．．．應屬合法建物。」並以副本抄送需地機關台北縣土城市公所
    。八十七年六月九日台北縣土城市公所以北縣土工字第八七一一七四九八號函通
    知被告：「．．．經現場勘查現有建物一二三號為磚造一樓平房（面積一○七．
    五六平方公尺）．．．顯與前開函示不符，是否於六十二年十二月二十四日訂頒
    『實施都市計畫以外地區建築管理辦法』後擅自改建，請貴局一併考量。」被告
    所屬工務局乃派員會同土城市公所人員於八十八年四月十七日赴現場會勘，獲致
    結論：「．．．現況經參酌房屋價格調查表所載並依勘查結果認係一層樓建物、
    構造為磚造，依該建物之房屋現值核計表所載構造則與現況尚有不符，且登載之
    折舊年數（十九年）顯示該建物係六十二年十二月二十四日（實施建築）後始予
    存在，是否拆後重建仍應檢附使用執照憑查始可認定合法。」被告所屬工務局乃
    認定系爭建築物為非合法建物，並將認定清冊以八十八年六月十一日北工使字第
    Ｆ三三九七號函檢送土城市公所據以核發拆遷費。原告於八十九年十二月七日提
    起訴願，指被告延宕三年六個月，未予核發合法房屋證明，影響原告權益，請速
    予核發，及承辦人因故意或過失，並請求國家賠償；嗣遭內政部決定駁回，原告
    不服，遂提起本件行政訴訟。
二、兩造聲明：
　(一)原告聲明：訴願決定撤銷，並命被告賠償新台幣一百三十八萬元。
　(二)被告聲明：駁回原告之訴。
三、兩造爭點：被告已核發合法房屋證明，則原告之主張是否為理由？
　(一)原告主張之理由：
　　1.原告向內政部訴願，所提訴願書，合法房屋證明文件十二項，件件詳實，並再
　　　提訴願補正書詳述理由，依法僅須一項證明文件即可核發「合法房屋證明」，
　　　且被告已於九十年三月二十六日已改變處分，核發合法房屋證明，內政部卻仍
　　　於九十年四月二十日以訴願為無理由，予以駁回，顯見對於民眾之訴願書卷，
　　　未加審議，草率決定，有失為民主持正義之職責，實為產生民怨之主因，亦為
　　　增加法院訴訟案件之負擔。
　　2.依據被告八十六年五月十五日公告，本案徵收土地公告之日起不得再增加任何
　　　農作物及建築物暨辦理產權移轉、設定負擔。但自公告後，被告及土城市公所
　　　承辦人員均極力刁難拖延辦理徵收作業，僅一間三十二坪平房，認定查估竟拖
　　　延三年十個月，不顧原告一再陳情、訴願，期間於八十八年十月十九日以存證
　　　信函向被告、土城市公所陳情該房屋之合法性。土城市公所接獲存證信函後，
　　　非但不依人民陳情案件予以查證處理，竟以八十八年十一月八日北縣土工字第
　　　八八一三二○三八號函復原告，直指原告為「無的放矢」，流入誹謗之嫌，並
　　　副知被告。八十九年四月二十四日函文八十九年五月二日強制拆除，被告違法
　　　失職明確。延宕三年十個月的認定查估，承辦人的辦事心態、行政效率、政府
　　　的管理機制何在？類此之公務員作為，若不提出適切申訴給予處置，實非國家
　　　、人民之福，要民眾如何信賴政府
　　3.本案自八十六年五月十五日被告八六北府地四字第一七六四四三號公告，限制
　　　徵收土地自公告之日起不得再增加任何農林作物及建築物暨辦理產權移轉、設
　　　定負擔。又極端刁難並指稱原告為違章建築，不予補償，並配合警察要強制拆
　　　除，致使原告心生畏懼，先行配合搬遷已三年十個月，房屋使用權益受損，期
　　　間更因陳情訴願書狀須蒐集證明文件，所遭遇到承辦人員之冷苛對待，所付出
　　　之房租損失、時間、費用、精神均難以估計，如今被告已核發合法房屋證明，
　　　事實已明，足以證明被告、土城市公所等機關顯有違誤，而內政部訴願審議委
　　　員會未加審議，草率決定駁回，未能為民眾主持正義，顯有失職責。懇請撤銷
　　　被告之訴願決定並予糾正，以維政府威信及民眾權益，而減少民怨；暨承辦人
　　　因故意或過失並請求國家賠償，以維原告之合法權益，實感德便。
    4.請求被告賠償原告房屋使用權益損失，每一個月房租新台幣三萬元，三年十個
    　月合計新台幣一百三十八萬元。
　(二)被告主張之理由：
  　1.按建築法第三條第一項規定：「本法適用地區如左：一、實施都市計畫地區。
      二、實施區域計畫地區。三、經內政部指定地區。」、第二十五條規定：「建
      築物非經申請直轄市、縣（市）（局）主管建築機關之審查許可並發給執照，
      不得擅自建造或使用或拆除。」另被告辦理建築法修正公佈前合法房屋認定之
      法令依據，係依內政部六十三年三月八日台內營字第五七五一五○號函第二項
      規定四種文件：「(1)房屋謄本、建築執照或建物登記證明(2)戶口遷入證明(3)完
      納稅捐證明(4)繳納自來水或電費證明」暨八十九年四月二十四日台八九內營字
      第○四七六三號函規定八種證明文件：「(1)建築執照(2)建物登記證明(3)未實施
      建築管理地區建築物完工證明(4)載有該建築物資料之土地使用現況調查清冊或
      卡片之謄本(5)完納稅捐證明(6)繳納自來水費或電費證明(7)戶口遷入證明(8)地形
      圖、都市計畫現況圖、都市計畫禁建圖、航照圖或政府機關測繪地圖」辦理合
      法房屋認定。
　  2.查本系爭建物座落地區係屬內政部指定實施建築法而於六十二年十二月二十四
      日訂頒「實施都市計畫以外地區建築物管理辦法」實施管理之地區。
    3.本案系爭建物被告前於八十七年五月業以書面審查認定應屬合法建物，並以八
      十七年五月二十一日以八七北工使字第Ｂ四一七九號函函覆原告在案，然經土
      城市公所於八十七年六月九日北縣土工字第八七一一七四九八號函提出質疑，
      至被告於八十八年四月十七日會同土城市公所至現場勘查發現系爭建物查估之
      房屋價格調查表：「平房、磚造一○七．五六平方公尺」與稅捐稽徵處核發之
      房屋現值核計表（稅籍編號：00000000000所載「層別（二層）、
      構造別（一樓：土磚造、二樓：磚石造）、面積（一樓：六五．八平方公尺、
      二樓：二九．一平方公尺」確有不符，故被告為確認系爭建築物之面積及合法
      性之疑義，乃積極持續不斷向相關單位查詢相關資料以為查對。
    4.本案系爭建物合法性認定，被告依八十九年五月十七日會勘紀錄及台北縣稅捐
      稽徵處於九十年三月一日便簽意見，綜合多方意見並考量客觀事實（系爭建物
      面積依現場勘查未有修建痕跡）及原告權益，專案釐清辦理，即於九十年三月
      二十六日以九十北府工使字第一○五五○一號函認定系爭建物為平房、磚造、
      面積為一○七．五六平方公尺之合法房屋。
    5.本案被告於八十七年五月二十一日（八七北工使字第Ｂ四一七九號函）即發給
      系爭建物合法房屋證明，只因土城市公所就現場實際狀況與稅籍資料不符部分
      有疑義，被告後續動作皆為審究為何兩者資料不符是否有誤，然直至系爭建物
      被拆除前（九十年八月），被告均未撤銷該號函，期間為被告與土城市公所內
      部行政作業之審理公文，其審究作為並無中斷。另原告前就被告延宕三年六個
      月不作為提起訴願，被告業已有作為及持續辦理（未不作為）而答辯，且經內
      政部之訴願決定駁回在案。且系爭建物在期間亦作為販賣冷飲店舖使用，與原
      告所稱房租損失顯有不符。
　　理  由
一、按「人民因中央或地方機關對其依法申請之案件，於法令所定期間內應作為而不
    作為，認為其權利或法律上利益受損害者，經依訴願程序後，得向高等行政法院
    提起請求該機關應為行政處分或應為特定內容之行政處分之訴訟。」行政訴訟法
    第五條第一項定有明文。
二、查本件原告所有坐落於台北縣土城市○○路○段一二三號建物，經被告八十六年
    五月十五日以北府地四字第一七六四四三號公告徵收，作為土城市○○路○段一
    二五巷拓寬工程用地，被告為辦理合法房屋補償認定作業，經其所屬工務局以八
    十七年五月二十一日以八七北工使字第Ｂ四一七九號函知原告系爭建物屬合法建
    築物在案，並以副本抄送需地機關台北縣土城市公所。詎八十七年六月九日台北
    縣土城市公所以北縣土工字第八七一一七四九八號函通知被告：「經現場勘查現
    有建物一二三號為磚造一樓平房（面積一○七．五六平方公尺）顯與前開函示不
    符，是否於六十二年十二月二十四日訂頒『實施都市計畫以外地區建築管理辦法
    』後擅自改建，請貴局一併考量。」被告所屬工務局乃派員會同土城市公所人員
    於八十八年四月十七日赴現場會勘，獲致結論：「現況經參酌房屋價格調查表所
    載並依勘查結果認係一層樓建物、構造為磚造，依該建物之房屋現值核計表所載
    構造則與現況尚有不符，且登載之折舊年數（十九年）顯示該建物係六十二年十
    二月二十四日（實施建築）後始予存在，是否拆後重建仍應檢附使用執照憑查始
    可認定合法。」被告所屬工務局乃認定系爭建築物為非合法建物，並將認定清冊
    以八十八年六月十一日北工使字第Ｆ三三九七號函檢送土城市公所據以核發拆遷
    費。原告為此，於八十九年十二月七日向內政部提起訴願，指被告延宕三年六個
    月，未予核發合法房屋證明，影響原告權益，請速予核發，及承辦人因故意或過
    失，並請求國家賠償等情，有上開相關函影本、訴願書、訴願決定書附卷可稽，
    堪信為真實。
三、次按當事人提起訴訟之目的，在於請求行政法院對其爭執之行政處分或公法上法
    律關係為判決，行政法院為本案判決，須原告提起之訴，具備一定之要件，原告
    所提之訴，若不具備訴訟要件時，行政法院即不得為本案判決，應以裁定駁回之
    。而訴訟要件除形式要件具備外，必原告之請求即訴之內容，有利用國家裁判制
    度解決之實際的價值（實效性或真正利益）與必要性始可。此即原告提起訴訟，
    必須具有訴之利益始可。縱依行政法院之勝訴判決，該勝訴判決對原告並無實益
    ，或其法律上之地位並不能改變，即所謂無用的法律保護，即屬無訴之利益。
四、查被告於八十七年五月二十一日即以八七北工使字第Ｂ四一七九號函知原告系爭
    建物屬合法建築物；嗣因土城市公所就現場實際狀況與稅籍資料不符，而提出疑
    義，被告為此就該疑義進行審究，且雖於八十八年六月十一日北工使字第Ｆ三三
    九七號函檢送土城市公所據以核發拆遷費；惟並未對前開認定系爭建物為合法建
    物函另為撤銷之處分。次查，被告經多方審究後，於九十年三月二十六日，再以
    九十北府工使字第一○五五○一號函知原告「系爭建物為土城市實施建築管理日
    期（六十二年十二月二十四日）前既已存在之合法房屋」，有該函影本在卷可考
    。而系爭建物業已拆除，道路亦已拓寬，為原告所不爭執。從而，內政部九十年
    四月二十日台（九十）內訴字第九○○二八四三號訴願決定書所為「訴願駁回」
    之決定，對於被告認定系爭建物為合法建物之函示及據以發放補償費，已不生任
    何法律效果，對於原告權利及法律上利益並未造成任何損害，縱上開訴願決定認
    定事實與被告所為系爭建物為合法建物之認定有所不同，本院予以撤銷，對於原
    告亦無任何實益，揆諸前揭說明，原告訴請撤銷訴願決定，即屬缺乏訴之利益，
    即無理由。
五、至原告主張因被告延宕三年六個月，未予核發合法房屋證明，影響原告權益，主
    張承辦人有故意或過失，並請求國家賠償乙節，因國家賠償之請求非訴願法規定
    之訴願審議範圍，訴願決定予以駁回，並無不當。而原告提起本訴，雖仍為請求
    判命被告應負國家賠償一百三十八萬元之聲明；惟因「國家損害賠償，除依本法
    規定外，適用民法規定。」國家賠償法第五條定有明文，有關國家損害賠償之訴
    訟事件，非屬行政法院之權限，且因前揭撤銷之訴已於法無據，則此項給付請求
    自失所附麗，亦應駁回。
六、綜合上述，原告所有坐落台北縣土城市○○路○段一二三號建築物，經被告所屬
    工務局以八十七年五月二十一日北工使字第Ｂ－四一七九號函知應屬合法建物，
    迄未撤銷，且復經被告於九十年三月二十六日以九十北府工使字第一○五五○一
    號函知系爭建物屬既已存在之合法房屋，從而，內政部九十年四月二十日台（九
    十）內訴字第九○○二八四三號訴願決定書所為「訴願駁回」之決定已不生任何
    法律效果，原告訴請撤銷上開訴願決定，為無理由，應予駁回。其併請求國家賠
    償之給付亦失所附麗，應併駁回。
據上論結，原告之訴為無理由，爰依行政訴訟法第九十八條第三項規定，判決如主文
。
中　　華　　民　　國　　　九十一　　年　　　五　　　　月　　二十九　　　日
                            臺 北 高 等 行 政 法 院  第六庭
                                           審 判 長  法  官  林樹埔
                                                     法  官  黃秋鴻
                                                     法  官  闕銘富
右為正本係照原本作成。
如不服本判決，應於送達後二十日內，向本院提出上訴狀並表明上訴理由，如於本判
決宣示後送達前提起上訴者，應於判決送達後二十日內補提上訴理由書（須按他造人
數附繕本）。
中　　華　　民　　國　　　九十一　　年　　　五　　　　月　　　三十　　　日
                                                     書記官  吳芳靜
